【裁判字號】    90,上易,3123
【裁判日期】    901211
【裁判案由】    過失傷害
【裁判全文】
臺灣高等法院刑事判決                            九十年度上易字第三一二三號
    上  訴  人    臺灣板橋地方法院檢察署檢察官
    上  訴  人
    即  被  告    乙○○
    選任辯護人    陳增機律師
    被      告    丙○○
右上訴人因被告過失傷害案件，不服臺灣板橋地方法院九十年度易字第四八三號，中
華民國九十年七月四日第一審判決（起訴案號：臺灣板橋地方法院檢察署八十九年度
偵字第二二三三二號），提起上訴，本院判決如左：
    主  文
上訴駁回。
    事  實
一、乙○○係在臺北縣新莊市（起訴書記載為泰山鄉○○○路○段一二四號之二、三
    樓設有工廠，以沖床等機械為金屬零件加工之「介璽企業社」登記負責人，其配
    偶丙○○則係「介璽企業社」之實際負責人，二人均實際管理工廠之生產營運，
    均為從事業務之人，並僱用甲○○、朱晉良、郭雅萍、江星興、胡劉麗花等勞工
    從事金屬零件加工，係勞工安全衛生法所稱之雇主，皆明知雇主依中央主管機關
    所定之防護標準，衝剪機械除有使滑塊或刃物不致危及勞工之設備外，應設能不
    使勞工身體之一部介入滑塊或刃物動作危險範圍內之安全護圍，作業上設置前項
    安全護圍等設備如有困難時，除雙手使用專用手工具，或一手使用專用手工具，
    另一手以防護措施保護，以放置工作物或取出成品者外，應設防護式、雙手操作
    式或感應式等安全裝置，且對勞工應施以從事及預防災變所必要之安全教育、訓
    練；而依其二人之智識、能力及從事該行業多年之經驗，並無不能注意之情事，
    對擺設於前開工廠內之四台傳統腳踏式沖床，竟疏未設置安全護圍或能防止勞工
    身體之一部介入滑塊動作範圍內之安全裝置，亦未備具專用手工具供勞工使用，
    復未對勞工甲○○施以必要之安全教育或操作訓練，即由乙○○於民國八十九年
    五月十二日晚間八時十餘分許，指示甲○○操作工廠內之傳統式沖床，丙○○在
    旁修理機器亦未予阻止，致甲○○左手第二指至第五指遭沖床滑塊截斷，經送醫
    救治後，左手第五指因血行不足壞死予以截肢，第二至四指經以顯微手術再接，
    仍使近位指節喪失，致其受有左手機能毀敗之重傷害。
二、案經甲○○訴由臺灣板橋地方法院檢察署檢察官偵查起訴。
    理  由
一、被告乙○○係僱用甲○○、朱晉良、郭雅萍、江星興、胡劉麗花等勞工，以新式
    沖床及未設有安全護圍或能防止勞工之身體介入滑塊動作範圍內等安全裝置之傳
    統式沖床，從事金屬零件加工之「介璽企業社」登記負責人，其配偶即被告丙○○則係「介璽企業社」之實際負責人；及告訴人甲○○於八十九年五月十二日晚
    間八時十餘分許，操作工廠內之傳統式沖床時，被告二人未予阻止，告訴人左手
    第二指至第五指旋遭沖床滑塊截斷等情，迭據被告乙○○、丙○○二人於偵、審
    中供承不諱，核與告訴人甲○○所指訴受害經過，及員工朱晉良、郭雅萍、江星
    興等人所證述彼等受僱於被告夫婦，以前開機械從事金屬零件加工，及告訴人於
    操作傳統式沖床時，左手指頭遭沖床滑塊截斷等情，均相符合，並有營利事業登
    記證一紙、診斷證明書四紙、行政院勞工委員會北區勞動檢查所台八十九勞北
    檢製字第八九一０八八六號函、台勞北檢製字竹二００九號函及所附照片一幀
    在卷可稽。而告訴人受傷經送醫救治後，其左手第五指因血行不足壞死予以截肢
    ，第二指中位指骨及第三、四指近位指骨因係斷指再植，經顯微手術接合後，均
    縮短約一公分，致第二指至第四指近位指節喪失（功能永久喪失）等情，亦有財
    團法人長庚紀念醫院診斷證明書四紙、照片影本九紙及該院長庚院法字第０一
    一二號函所附病歷影本一件附卷可憑；另告訴人左手之功能至少喪失百分之四十
    以上，如就勞工保險殘廢給付標準之角度評估，殘廢等級為第九級，如換算勞動
    力之喪失程度，達百分之五三．八三乙節，亦有國立臺灣大學醫學院附設醫院九
    十年十月三十一日（九十）校附醫秘字第二九三七八號函在卷可按。參照勞工保
    險殘廢給付標準表第一０八項之記載，上肢中一手之姆指或食指及其他任何手指
    共有三指以上喪失機能者為第九級殘廢，其附註「手指喪失機能」包括姆指以外
    之各指、中手指關節或近位指節間關節，喪失生理運動範圍二分之一以上者在內
    。告訴人左手食指、中指、無名指及小指之機能業已毀敗，依刑法第十條第四項
    第四款、第六款之規定，即屬「重傷害」之程度。
二、被告二人雖均否認有何過失，被告乙○○辯稱：其僅係企業社之登記負責人，未
    實際管理工廠之生產事項，亦未命告訴人操作沖床云云；被告丙○○則以：肇事
    之沖床係依政府規定使用，其上已釘有手不能伸入之告示牌，而告訴人係從事品
    管工作，未曾有操作沖床之訓練，且其係令告訴人施作零件倒角，未囑告訴人操
    作沖床，其亦不知告訴人擅行操作該沖床等語置辯。
三、經查：
（一）被告乙○○於上班時間均在工廠內，除管帳發薪及從事包裝外，偶爾亦會分派
      工作、監督工人作業，甚至親自操作沖床，於被告丙○○外出時，工廠內之事
      務均由其管理等情，分據證人江星興、胡劉麗花、朱晉良及郭雅萍等人證述屬
      實（原審九十年三月二十六日、四月二十六日、五月二十一日及六月二十日訊
      問筆錄）；被告丙○○亦供稱：「我太太有時包裝，有時會看工人做得好不好
      。．．．工作的分派如我太太分派的話，也要經過我。」、「我太太有時會去
      管工人操作沖床的事情，發現不對她會說，因為我有跟她說操作的重點」（原
      審九十年二月二十六日訊問筆錄）等語，堪認被告乙○○亦實際參與企業社之
      經營及工廠之生產管理。
（二）按勞工安全衛生法所稱雇主，謂事業主或事業之經營負責人；雇主對防止機械
      、器具、設備等引起之危害應有符合標準之必要安全衛生設備，並不得設置不
      符合中央主管機關所定防護標準之機械、器具，供勞工使用；設置衝剪機械，
      應符合中央主管機關所定之防護標準；衝剪機械除有使滑塊或刃物不致危及勞
      工之設備外，應設能使勞工身體之一部不介入滑塊或刃物動作危險範圍內之安
      全護圍等設備，作業上設置前項安全護圍等設備如有困難時，除雙手使用專用
      手工具，或一手使用專用手工具，另一手以防護措施保護，以放置工作物或取
      出成品者外，應設安全裝置，勞工安全衛生法第二條第二項、第五條第一項第
      一款、第六條、勞工安全衛生法施行細則第九條及機械器具防護標準第九條，
      分別定有明文；而上開機械防護之目的，係為避免人體之任何部位與機械設備
      之操作點、捲入點及運動機件等可能發生危害之部位或區域直接接觸，以防止
      機械操作人員或其他可能接觸該機器之人，因疲勞、疏忽等個人因素，或因缺
      乏操作機械所必要之教育、訓練，致生傷亡，其保護之對象非僅限於雇主所指
      定操作該類機械者，即於工作場所內所有得接觸該機械之人，亦在其列，並不
      因罹災員工係受命或自行操作而異，且前述設備義務係裝置性之規範，自非單
      以促使注意之標語、牌告所得替代。又勞工安全衛生法第二十三條規定：「雇
      主對勞工應施以從事工作及預防災變所必要之安全衛生教育﹑訓練」，旨在養
      成勞工之職業安全衛生觀念，俾瞭解工作環境特質，熟練正確作業方法，提高
      個人警覺與危險意識，以防免職業災害發生，確保勞工安全健康。雇主除應對
      操作危險性機械之人員施以訓練外，就未受訓或有接觸可能之相關員工，亦應
      施以適度之教育，以避免其操作或接觸之危險。依被告丙○○所供及證人郭雅
      萍所證述，工廠內員工每日製作之產品不同，亦未固定操作某台機器（原審九
      十年二月二十六日及六月二十日訊問筆錄），告訴人於受傷前縱未曾受命操作
      沖床，惟身為雇主之被告夫婦，仍應施以適當之教育，如欲令告訴人實際運作
      ，尤應予充分之操作訓練。
（三）證人朱晉良固係告訴人甲○○之胞弟，然刑事訴訟法第一百七十九條至第一百
      八十二條僅規定證人因職務或與被告或自訴人具有一定之身分或業務關係者得
      拒絕證言，非謂其不得到庭作證。證人朱晉良於告訴人受傷之際，係在告訴人
      左邊一台之沖床工作一節，既經在場目睹證人江星興及郭雅萍於原審調查時證
      述無訛，則證人朱晉良就其在場見聞告訴人罹災經過所為之證述，即屬適格之
      證言，其證稱係被告乙○○囑告訴人操作肇事之沖床等情，與另一證人郭雅萍
      所證述該機器原由老闆娘使用，俟老闆娘起身，旋由告訴人接續操作等語，互
      可勾稽，自難以其所述不利於被告或與告訴人有親屬關係，即謂其證詞偏頗而
      不予採信。
（四）被告二人均受過教育，已從事金屬加工多年，就工廠衛生安全之維護管理，應
      有相當經驗，於釀災之際既均在場，且並無不能注意之情事，竟皆疏未就沖床
      施設安全裝置，並予告訴人適度教育訓練，於告訴人操作約十分鐘期間，復怠
      於在旁監督或阻止告訴人繼續操作，以防免受傷結果之發生，就告訴人左手四
      指因此遭截斷受傷，自應負過失罪責。又雇主就具危險性之衝剪機，需施設符
      合法定標準之安全裝置，兼對勞工應施以從事及預防災變所必要之安全教育、
      訓練，乃平日即應備具之經常性義務，本不待指派罹災員工操作特定機器；而
      告訴人罹災時距當日晚間八時三十分之下班時間，僅十餘分鐘，未曾受過訓練
      之告訴人，既已完成倒角工作，苟非經雇主指示，焉會冒險操控沖床製作具有
      特殊難度之彎角零件？參以證人朱晉良、郭雅萍二人於原審調查時分別證稱：
      「當天是老闆娘叫我姐姐去操作的，因為當時我們有一批退回產品品質有問題
      ，我姐姐就去做倒角的工作，她已經做完之後就去問老闆娘說還要做什麼，老
      闆娘就叫我姐姐到出事的那台機器操作，出事的時候，我就在我姐姐那裡」（
      原審九十年五月二十一日訊問筆錄），及「我只看見老闆娘站起來走到旁邊，
      就變甲○○來操作。．．．甲○○是接在女老闆後面，在她站起來之後馬上接
      手下去做，一直到出事為止，我都沒看見男老闆、女老闆過來制止甲○○不要
      操作機器」（原審九十年六月二十日訊問筆錄）等語，足徵告訴人操作該沖床
      ，乃經被告乙○○之授意甚明。
（五）卷附行政院勞工委員會北區勞動檢查所台八十九勞北檢製字第八九一０八八
      六號函記載該所於八十九年七月十九日派員赴「介璽企業社」實施勞動檢查，
      發現廠房內所置八台沖床中，有四台含告訴人罹災時所操作之沖床，均未設安
      全護圍或安全裝置等設施，不符合勞工安全衛生法第六條暨機械器具防護標準
      第九條之規定；另該所台勞北檢製字第二００九號函所附照片一幀亦顯示，
      該四台沖床之上、下模間，並無任何護圍或欄柵等安全裝置，現場坐在右方第
      一台沖床作業之女工乃徒手操作，未使用夾鉗或磁鐵等手工具。參以證人胡劉
      麗花、朱晉良及郭雅萍三人，於原審調查時分別證稱：「如果料件較大的話就
      不需用夾子及磁鐵，我們工作時沒有戴硬殼的手套。」、「（問：審理卷內勞
      檢所九十年二月二十三日台九十勞北檢製字第二００九號函，所附的照片是否
      舊式的機器？）（提示並告以要旨）是的，出事的機器是從右邊算來的第二台
      ，照片中的女的就是我，照相當時照到時我沒有用手工具在操作，照片照到的
      機器都跟出事的時候一樣沒有改變」（原審九十年四月二十六日訊問筆錄）；
      「我們操作傳統型機器的時候，都沒有使用手工具，只有用過手套而已，沒有
      夾子、鉗子、吸鐵，我們都是戴棉質手套」（原審九十年五月二十一日訊問筆
      錄）；「我操作機器的時候，要把料件放進機器衝壓，都是用手拿的，當時我
      們三位女性操作都是用手拿的，平常也都是用手拿的，我們從未用磁鐵或夾子
      夾料件，老闆沒有給我們硬殼的手套，我們也沒有用鉗子去夾料件，我們用手
      拿比較方便，因為料件小，用夾的不方便」（原審九十年六月二十日訊問筆錄
      ）；另被告丙○○亦供稱：「我們的人員操作時都戴布手套，．．．要沖壓的
      鐵片可以用吸鐵夾進去沖壓，但是當天沒有叫告訴人作，所以沒有拿吸鐵給她
      ，我們一般沖壓的鐵片不用夾鉗，因為它不夠力，．．．勞檢所來檢查時肇事
      的機器，從出事之後到來檢查之間，我們並沒有去改造或變更機器的原貌」、
      「（問：只有作平面料件才用吸鐵？）不是每個零件都用吸鐵」（原審九十年
      二月二十六日及同年四月二十六日訊問筆錄）等語，足徵被告等所經營之工廠
      未曾提供手工具予員工使用。證人江星興及胡劉麗花證稱操作沖床有使用磁鐵
      、夾子或鉗子等工具云云，顯與事實不符而未足採憑。
（六）告訴人於罹災前，並無人教導其如何操作沖床或向其講解相關之知識，亦未打
      瞌睡、疲倦、生病或有身體不適之癥狀等情，為被告所自承，則告訴人左手第
      二至四指遭沖床滑塊截斷，即與其個人之生理因素無關；而釀災之傳統型沖床
      既無任何安全裝置，被告等復未提供專業手工具予員工使用，操作該沖床就員
      工之身體本具有一定程度之危險性，證人江星興、胡劉麗花亦證稱欲操作該沖
      床通常需訓練二、三個月或施作一個月以上，始能上手，則被告等怠於施設安
      全裝置及教育訓練，即由被告乙○○囑從未受訓或經教導之告訴人操作該沖床
      ，被告丙○○復未適時阻止告訴人操作，被告二人之過失，與告訴人之左手四
      指遭沖床滑塊截斷受傷之結果二者間，顯具有相當之因果關係。
（七）被告聲請傳喚之證人李身德於本院調查時到庭證稱：「當天被告工廠趕作我的
      東西，告訴人電話中說做了一天很無聊，很累，想換一下，就去做沖床，至於
      是否老闆叫她去做，她沒有說，只說她不小心。告訴人原來是作品管，但業務
      編制有機動性，她作沖床應先受過訓練，告訴人有無受過訓練，我不知道，她
      只說受傷是不小心，沒有說是否因累精神不濟。」等語（本院九十年九月二十
      六日訊問筆錄），非但為告訴人所否認，且被告丙○○既自陳於九十年五月間
      即經證人李身德告知上情，竟未聲請原審法院傳喚，遲至九十年九月二十六日
      本院調查時，始自行偕同證人到庭，顯有違常情；另證人之上開證述，亦尚未
      足資為對被告有利之論據。至證人即將告訴人載送醫院治療之江星興於本院審
      理時，自行到庭證稱：「事發時我與丙○○在修理模子，我聽到有人哀叫，看
      到告訴人受傷，我與老闆就送告訴人到醫院，乙○○也有去，在車上告訴人有
      向乙○○說她很抱歉發生這種事，說是她自己不小心才發生此事。」、「（問
      ：原審作證為何沒有如此陳述？）原審法官沒有如此訊問我。」云云（本院九
      十年十一月二十七日審理筆錄），與其前所證述之內容不符，顯係事後迴護被
      告之詞，亦無足採據。
（八）綜上所述，被告二人上開所辯各節，無非為己卸責或迴護對方之詞，不足採信
      。本件事證已臻明確，被告乙○○、丙○○二人之犯行，均堪予認定。至告訴
      人是否操作沖床不當，乃被告等於民事上能否主張過失相抵之問題，於被告過
      失責任之成立，並不生影響。
四、核被告乙○○、丙○○二人所為，均係犯刑法第二百八十四條第二項後段之業務
    過失致重傷罪。原審基此認定，援引刑事訴訟法第二百九十九條第一項前段、刑
    法第二百八十四條第二項後段、修正後刑法第四十一條第一項前段、罰金罰鍰提
    高標準條例第一條前段、第二條等規定，並審酌被告二人之品行、犯罪之動機、
    所生危害及犯罪後之態度等一切情狀，量處被告二人各有期徒刑三月，並均諭知
    易科罰金之折算標準。經核其認事、用法及量刑，均無違誤，應予維持。檢察官
    據告訴人之請求，提起上訴指摘原判決之量刑過輕；被告乙○○提起上訴仍執前
    詞，以其僅係登記之負責人，工廠之事宜均由被告丙○○處理，且其未令告訴人
    操作沖床云云，均無理由，應予駁回。
據上論斷，應依刑事訴訟法第三百六十八條，判決如主文。
本案經檢察官曾忠己到庭執行職務
中    華    民    國      九十      年      十二      月      十一      日
                              臺灣高等法院刑事第六庭
                                  審判長法  官  陳  春  秋
                                        法  官  高  明  哲
                                        法  官  王  麗  莉
右正本證明與原本無異。
不得上訴。
                                        書記官  胡      儀
中    華    民    國      九十      年      十二      月      十二      日


司法院資訊處製作；財團法人民間司法改革基金會備份。
